【裁判字號】    98,審易,59
【裁判日期】    981027
【裁判案由】    重利
【裁判全文】
臺灣新竹地方法院刑事判決             98年度審易字第 59號
                                     98年度審易字第 41號
                                     98年度審易字第329號
公  訴  人  臺灣新竹地方法院檢察署檢察官
被      告  丙○○
上列被告因重利案件，經檢察官提起公訴（97年度偵字第8509號
）及追加起訴（98年度偵字第95號、第164號、第283號、第1765
號），本院改依簡式審判程序，並判決如下：
    主  文
丙○○犯重利罪，共貳拾罪，各處有期徒刑貳月，如易科罰金
，均以新臺幣壹仟元折算壹日，扣案之筆記本壹本、商業本票存
根肆本及商業本票貳本，均沒收之。應執行有期徒刑捌月，如易
科罰金，以新臺幣壹仟元折算壹日。緩刑貳年。扣案之筆記本壹
本、商業本票存根肆本及商業本票貳本，均沒收之。
    事  實
一、丙○○圖以放貸現金獲取高額利息方式，牟取不法利益，竟
    於：
（一）民國97年8月4日起至同年10月22日止期間，在新竹市○○
      路176之1號甲○○住處，趁甲○○失業需款孔急之際，先
      後4次借款共新臺幣（下同） 25萬元予甲○○，並約定每
      月為1期，每期每1萬元借款應付利息 1,500元（即俗稱15
      分利），其中3次借款預扣第1期利息，據此收取與原本顯
      不相當之利息，其間並已持續收取利息，共計圖得逾 6萬
      元之不法利益。
（二）如附表一、附表二所示期間，在附表一、附表二所示地點
      ，趁附表一、附表二所示之楊桂蘭等人需款孔急之際，先
      後借予如附表一、附表二所示金額，並約定每月為1 期，
      每期1 萬元借款應付利息300 元至1,500 元（即俗稱3 分
      利至15分利），借款時預扣第1 期利息，據此收取與原本
      顯不相當之利息。嗣於97年12月8 日下午4 時20分許，在
      新竹市○○路172 之2 號前，為警出示搜索票搜索後，扣
      得甲○○等人之借據、本票及丙○○所有供記帳用之筆記
      本1本，始循線查悉上情。
二、案經新竹市警察局第一分局報告臺灣新竹地方法院檢察署檢
    察官偵查起訴。
    理  由
一、認定犯罪事實所憑之證據及理由：
（一）被告丙○○於警詢、檢察官訊問時及本院準備程序、審理
      中訊問時，均坦白承認。
（二）被害人甲○○、鄭金珠、林鳳玲、黃國舒、曾鉯嵐、林郁
      兆、鄭宏昇、王寵斐、彭志銘、鄭金清、孔憲文、呂錦政
      、劉隆毅、黃柏強、許義成、方兆昇、王智慶分別於警詢
      時之指述及被害人楊桂蘭、蔡宗峻、曾柏元、黃文章、曾
      國志、劉潤賢分別於警詢時、檢察官訊問時之指述。
（三）新竹市警察局第一分局搜索扣押筆錄、 扣押物品清單各2
      件、扣案之被害人甲○○借貸時所簽署借款收據 4張暨本
      票6張、被害人楊桂蘭借貸時所簽署借款收據暨本票各1張
      、被害人蔡宗峻借貸時所簽署借款收據 1張、被害人黃柏
      強借貸時所簽署借款收據3張暨本票1張、被害人許義成借
      貸時所簽署借款收據暨本票各 1張、被害人曾柏元借貸時
      所簽署本票 3張、被害人方兆昇借貸時所簽署借款收據暨
      本票各 2張、被害人黃文章借貸時所簽署借款收據暨本票
      各1張、被害人曾國志借貸時所簽署本票1張、被害人劉潤
      賢借貸時所簽署借款收據暨本票各 1張、被害人王智慶借
      貸時所簽署本票 2張、被害人林鳳玲借貸時所簽署借款收
      據暨本票各 1張、被害人鄭金珠借貸時所簽署借款收據暨
      本票各 1張、被害人黃國舒借貸時所簽署借款收據暨本票
      各3張、被害人曾鉯嵐借貸時所簽署本票1張、被害人林郁
      兆借貸時所簽署借款收據1張暨本票2張、被害人鄭宏昇借
      貸時所簽署借款收據暨本票各 1張、被害人王寵斐借貸時
      所簽署借款收據暨本票各 1張、被害人彭志銘借貸時所簽
      署借款收據暨本票各 1張、被害人鄭金清借貸時所簽署借
      款收據暨本票各 1張、被害人孔憲文借貸時所簽署借款收
      據暨本票各1張、被害人呂錦政借貸時所簽署借款收據1張
      ，以及上開筆記本1本，足資佐證。
      綜上事證，堪認被告自白應與事實相符，可以採信。本件
      事證已臻明確，被告重利犯行，均堪予認定，應依法予以
      論罪科刑。
二、論罪科刑之理由：
（一）核被告所為，均係犯刑法第344條之重利罪。
（二）被告自事實欄一、（一）、附表一、編號二、四、六、七
      、十一及附表二、編號一：（三）、（五）、編號三：（
      二）所示期間之多次重利貸款行為，本質上均具有反覆、
      延續行為之特徵，於刑法評價上，足認皆係集合多數犯罪
      行為而成立之獨立犯罪型態之「集合犯」，應僅成立一罪
      。
（三）被告所犯23次重利犯行，犯意各別、行為互殊，應予分論
      併罰。
（四）爰審酌被告素行尚佳，高中畢業，目前有正當之職業，初
      因朋友、同事偶爾向其借貸現金而獲有利息，遂為貪圖利
      益，而為放貸現金取得與原本顯不相當之重利，所幸被告
      犯後坦承犯行，已知悔悟態度尚可，兼衡被告所放貸之現
      金迄今約1 百餘萬元，且大多未受清償及被告為單親家庭
      ，獨自撫養1 就讀國小之子女等一切情狀，分別量處如主
      文所示之刑，及均諭知易科罰金之折算標準，並定其應執
      行之刑及易科罰金之折算標準。
（五）末查，被告素行良好，前未曾因故意犯罪受有期徒刑以上
      刑之宣告，此有臺灣高等法院被告前案紀錄表1 份在卷可
      參，其因一時失慮致為本件犯行，相信歷此次偵審程序，
      已知所警惕而無再犯之虞，故本院認上開所宣告之刑，以
      暫不執行為適當，爰諭知緩刑2 年，以啟自新。
（六）扣案之筆記本1 本、商業本票存根4 本及商業本票2 本，
      為被告丙○○所有，且係供其為前揭犯行所用及預備之物
      ，爰均依刑法第38條第1 項第2 款之規定宣告沒收之。聲
      請人就上開扣案之物，漏未聲請宣告沒收，容有疏漏，仍
      應由本院宣告沒收。另扣案之被害人甲○○等人所簽發之
      本票及借據等物，雖係被告犯上開重利罪所得之物，惟因
      係被告貸款予人之債權憑證，僅應超過法定利息部分無請
      求權外，餘合法之權利尚非不得憑該票據及借據行使之，
      是尚不宜宣告沒收之。
（七）附記事項：被告丙○○應捐款7 萬元予公益團體，業已捐
      畢，有卷附之臺灣銀行無摺存入憑條存根1 紙在卷可參。
三、適用法律：
（一）刑事訴訟法第284條之1、第299 條第1 項前段。
（二）刑法第344條、第38條第1項第2款、第41條第1項前段、第
      51條第5款、第74條第1項第1款。
（三）刑法施行法第1條之1。
本案經檢察官黃英彥到庭執行職務。
中    華    民    國    98    年    10    月    27    日
                        刑事第九庭  法  官  魏瑞紅
以上正本證明與原本無異。
如不服本判決應於收受本判決後10日內向本院提出上訴書狀，上
訴書狀應敘述具體理由。上訴書狀未敘述上訴理由者，應於上訴
期間屆滿後20日內補提理由書狀於本院 (均須按他造當事人之人
數附繕本 )「切勿逕送上級法院」。
中    華    民    國    98    年    10    月    27    日
                                    書記官  鄧雪怡
附表一：
┌────────────────────────────┐
│一、楊桂蘭於民國96年7月10日17 時許，在新竹市○○路與民生│
│    路口前，向丙○○借款5萬元。                         │
│二、劉隆毅於96年9月8日20時許、97年3月14日20 時許，均在新│
│    竹市○○街102號前，向丙○○分別借款10萬元、5萬元，共│
│    計15萬元。                                          │
│三、蔡宗峻於96年12月19日20時許，在新竹市○區○○路與民富│
│    街口，向丙○○借款5萬元。                           │
│四、黃柏強於97年1月18日、同年1月24日、同年2月18日、同年3│
│    月4 日，均在新竹市○區○○街與食品路口，向丙○○分別│
│    借款5萬元、10萬元、5萬元、3萬元，共計23萬元。       │
│五、許義成於97年8月27 日，在新竹市○○路與東門圓環前，向│
│    丙○○借款3萬元。                                   │
│六、曾柏元於97年10月24日20時許、同年11月14日20時許、同年│
│    12月8日20 時許，均在新竹市○○路與南大路口前，向謝文│
│    豪分別借款5萬元、4萬元、2萬元，共計11萬元。         │
│七、方兆昇於97年11月2日20時許、同年11月4日20時許，在新竹│
│    市科學園區內（中美科技停車場），向丙○○分別借款3 萬│
│    元、2萬元，共計5萬元。                              │
│八、黃文章於97年11月3日21 時許，在新竹市○○路與中央路品│
│    前，向丙○○借款2萬元。                             │
│九、曾國志於97年11月18日22時許，在新竹市科學園區工業東二│
│    路8號前停車場，向丙○○借款3萬元。                  │
│十、劉潤賢於97年11月26日15時許，在新竹市○○路與忠孝路口│
│    前，向丙○○借款2萬元。                             │
│十一、王智慶於97年6月4日、同年6月24日、同年7月8日、同年9│
│    月1日、同年11月7日、同年11月19日、97年11月18日、同年│
│    12月7 日，在不詳地點、苗栗縣頭份鎮○○路麥當勞附近，│
│    向丙○○分別借款5萬元、2萬元、5萬元、7萬元（同日二筆│
│    ，分別為5萬元、2萬元）、6萬元、2萬元、2萬元、9萬元，│
│    共計38萬元。                                        │
└────────────────────────────┘
附表二：
┌────────────────────────────┐
│一、98偵95號卷：                                        │
│（一）林鳳玲於97年5月26日晚間8時許，在新竹市○○路、南大│
│      路口附近，向丙○○借款3萬元。                     │
│（二）鄭金珠於97年6月4日下午3 時許，在新竹市○○路路旁，│
│      向丙○○借款3萬元。                               │
│（三）黃國舒於97年10月1日至23 日期間，在新竹市○○路、東│
│      南街口，向丙○○借款共14萬元（分3次，金額分別為4萬│
│      元、5萬元、5萬元）。                              │
│（四）曾鉯嵐於97年8月13日下午6時許，在新竹市○○路2段736│
│      號前，向丙○○借款3萬元。                         │
│（五）林郁兆於97年11月27日、同年12月6 日，在新竹市香山區○
○      ○○○路前，向丙○○分別借款1萬元。               │
│二、98偵164號卷：                                       │
│（一）鄭宏昇於97年5月22日晚間10 時許，在新竹市○○路、林│
│      森路口附近，向丙○○借款3萬元。                   │
│（二）王寵斐於97年7月14日下午2時許，在新竹市○○路、武昌│
│      街口附近，向丙○○借款2萬元。                     │
│（三）彭志銘於97年11月1日晚間9時許，在新竹縣竹北市三民國│
│      小門口，向丙○○借款2萬元。                       │
│三、98偵283號卷：                                       │
│（一）鄭金清於97年4月11日上午10時許，在新竹市○○路168號│
│      住處，向丙○○借款10萬元。                        │
│（二）孔憲文於97年8月30日、同年9月20 日，在新竹市○○路2│
│      段307號前，向丙○○分別借款3萬元。                │
│（三）呂錦政於97年10月13日下午7 時許，在新竹市○○街、南│
│      大路口附近，向丙○○借款3萬元。                   │
└────────────────────────────┘
附錄本案論罪科刑所適用法條全文：
中華民國刑法第344條：
乘他人急迫、輕率或無經驗貸以金錢或其他物品，而取得與原本
顯不相當之重利者，處1年以下有期徒刑、拘役或科或併科1千元
以下罰金。
臺灣新竹地方法院刑事判決              98年度審易字第59號
公訴檢察官  臺灣新竹地方法院檢察署檢察官
                    統一編號：1號
                    設
偵查檢察官  乙○
被      告  丙○○  男  31歲（民國○○年○月○○日生）
                    身分證統一編號：Ｚ000000000號
                    住新竹市○區○○里○鄰○○街91號
                    住新竹市○區○○街167巷6號
上列被告因重利案件，經檢察官提起公訴（__年度偵字第__
號），本院判決如下：
    主  文
本件管轄錯誤，移送於臺灣__地方法院。
    理  由
一、按案件由犯罪地或被告之住所、居所或所在地之法院管轄；
    又無管轄權之案件，應諭知管轄錯誤判決，並同時諭知移送
    於管轄法院，此為刑事訴訟法第5條第1項、第304條所規定
    。
二、本件被告之住所、居所或所在地係__而其犯罪地又係在__，
    檢察官竟向本院提起公訴，揆諸首開說明，自有未合，爰不
    經言詞辯論，逕行諭知管轄錯誤之判決。
三、據上論結，合依刑事訴訟法第304條、第307條判決如主文。
中    華    民    國    98    年    10    月    29    日
                  刑事第九庭    法  官  魏瑞紅
以上正本證明與原本無異。
如不服本判決應於收受判決後10日內向本院提出上訴書狀，並應
敘述具體理由。其未敘述上訴理由者，應於上訴期間屆滿後20日
內向本院補提理由書(均須按他造當事人之人數附繕本)「切勿逕
送上級法院」。
中    華    民    國    98    年    10    月    29    日
                                書記官  吳月華


司法院資訊處製作；財團法人民間司法改革基金會備份。
